【裁判字號】    99,消債更,157
【裁判日期】    991214
【裁判案由】    更生事件
【裁判全文】
臺灣臺南地方法院民事判決           99年度消債更字第157號
債  務  人  吳鴻柏
代  理  人  黃雅萍律師
上列當事人因消費者債務清理事件聲請更生，本院裁定如下：
    主  文
更生之聲請駁回。
聲請程序費用新臺幣壹仟元由聲請人負擔。
    理  由
一、按債務人不能清償債務或有不能清償之虞者，得依本條例所
    定更生或清算程序，清理其債務，消費者債務清理條例第 3
    條定有明文。又聲請更生或清算不合程式或不備其他要件者
    ，法院應以裁定駁回之，但其情形可以補正者，法院應定期
    間先命補正，復為同條例第 8條所明定。衡諸債之關係，係
    以當事人間之信賴關係為基礎，為社會經濟組織之重要支柱
    ，故當事人於以法律行為追求自己之利益之際，亦應顧及對
    方之利益，並考量債權債務在社會上之作用，本於誠實及信
    用之原則，行使債權及履行債務。是對於已陷入經濟上困境
    之消費者，若任其於惡性循環之債務窘境中生存，將衍生嚴
    重之社會問題，難以維持安定之社會經濟秩序，故為兼顧債
    權人、債務人雙方之利益，對陷於經濟上困境之消費者，乃
    允其於消費者債務清理條例施行後，得選擇以重建型之更生
    程序或清算型之清算程序清理其債務，藉以妥適調整債務人
    與債權人及其他利害關係人間之權利義務關係，保障債權人
    獲得公平受償，並謀求消費者經濟生活之重建復甦機會。惟
    若債務人履行債務並無困難，僅係為圖謀減免債務，而不為
    債務之履行，自有違債權契約為誠信契約之本旨。
二、本件聲請意旨略以：債務人即聲請人現任職仲衛實業股份有
    限公司，聲請人前向中國信託商業銀行（簡稱中國信託商銀
    ）提出分180期、按月清償新台幣（下同）5,000元之方案，
    惟中國信託商銀先稱「期數無法到 180期」，嗣稱「銀行希
    望先作前6年72期部分，每期5,000元， 6年後再視情況協商
    」，聲請人當時同意每期 5,000元之分期方式；詎中國信託
    商銀竟於99年 9月21日來函通知前置協商不成立，理由為「
    無法負擔任何還款條件」，顯與事實不符，本件協商不成立
    係債權人未查明真相，按聲請人每月有24,000元之收入且願
    意按月繳納 5,600元之分期款，高於最大債權銀行提出之按
    月 5,000元之分期方案等情，實有不可歸責於聲請人之事由
    ，爰依消費者債務清理條例聲請更生等語。
三、經查，本件聲請人之無擔保債權貸款之總金額達 2,816,486
    元；聲請人固陳稱其於協商過程同意以每期 5,000元之分期
    方式清償，然因最大債權人中國信託商銀不察，竟於99年 9
    月21日通知前置協商不成立，並以「無法負擔任何還款條件
    」為理由，顯與事實不符云云；然據本院向中國信託商銀函
    查，該銀行陳報聲請人前於消費者債務清理條例施行後，曾
    向中國信託商銀請求共同協商，於前置協商程序中，債權人
    中國信託商銀所提供兩階段還款方案為「每月還款僅 5,000
    元（72期， 0利率）」，然因聲請人表示無法負擔致前置協
    商不成立，然中國信託商銀嗣於99年10月20日與聲請人聯繫
    ，並提供180期0利率之個別協商還款方案，聲請人每月清償
    該行欠款約 2,900元，待聲請人同意並依約配合相關辦理程
    序，個別協商即成立等語；此有聲請人提供之中國信託商銀
    之前置協商不成立通知書、債權人中國信託商銀陳報之前置
    協商等資料及民事陳報狀附卷可稽。
四、聲請人雖主張目前名下財產有一部車齡18年之50CC中古機車
    ，並須扶養父親吳福川、母親吳陳活 2人，其任職於仲衛實
    業股份有限公司，每月薪資收入約24,000元左右，然聲請人
    陳稱願以高於債權人銀行所要求按月償還 5,000元之方案，
    允諾每期按月償還5,600元等語，惟查：
  (一)按債務人不能清償債務或有不能清償之虞者，得依本條例所
    定更生或清算程序，清理其債務，固為消費者債務清理條例
    第 3條所明定。然查，該條例之立法目的，在於使陷於經濟
    上困境之消費者，得分別情形依重建型債務清理程序（更生
    ）或清算型債務清理程序（清算）清理債務，藉以妥適調整
    其與債權人及其他利害關係人之權利義務關係，保障債權人
    之公平受償，並謀求消費者經濟生活之更生機會，從而健全
    社會經濟發展。就更生程序而言，其主要功能為「債權人及
    債務人進行協商，以找出既能維持債務人基本生活，又能使
    債權人之債權獲得最大滿足之債務清償方案」，故必債務人
    一方可預期之收入，扣除合理生活必要支出後，仍有賸餘資
    金可用以償還債務，方有進行更生程序之可能，若債務人完
    全無收入或其收入扣除合理生活必要支出後，已無賸餘資金
    讓債權人受償，自不可能成立任何清償方案，進行更生程序
    亦失其意義。再按消費者債務清理條例之立法目的，乃為兼
    顧債權人、債務人雙方之利益，對陷於經濟上困境之消費者
    ，使其透過重建型之更生程序或清算型之清算程序清理其債
    務，藉以妥適調整債務人與債權人及其他利害關係人間之權
    利義務關係，保障債權人獲得公平受償，並謀求消費者經濟
    生活之重建復甦機會，是以，債務人為使其有經濟復甦更生
    之機會，自應以誠實及信用之原則面對自己之債務，積極勉
    力謀求更生償債方案，除應積極開源努力勤奮工作以增加收
    入償還債務外，尚須節流儉樸其生活需求而適當控制其生活
    費用支出，以達成勉力履行債務。
  (二)聲請人任職於仲衛實業股份有限公司，雖其陳稱對該公司之
    薪資債權，經本院民事執行處實施強制執行程序中，惟按債
    務人之財產及薪資為所有債權之總擔保，是非為維持其財產
    所為之支出行為，減損其積極財產，自不得列為其必要支出
    項目，且為確保各債權人公平受償，亦不得獨厚任何一特定
    債權人。縱使聲請人逾期未清償債務，遭債權人銀行向執行
    法院聲請強制執行，惟衡諸執行法院對於債務人之薪資債權
    實施強制執行時，一般僅於債務人每月得支領之各項薪津於
    3分之1，及年終、考核、績效獎金及其他獎金於4分之3範圍
    內為強制執行，已預留維持債務人及其共同生活之親屬生活
    所必需之生活費用，亦難認債權人就聲請人之薪資債權聲請
    為強制執行，將有礙於嗣後聲請人之生活，先予敘明。
  (三)債務人每月固定收入：
    聲請人雖主張其每月薪資收入僅24,000元左右，然依債務人
    陳報財政部台灣省南區國稅局所得資料清單及本院依職權調
    閱勞保局電子閘門查詢投保資料、稅務電子閘門財產所得調
    件明細表、財政部台灣南區國稅局綜合所得稅各類所得資料
    清單顯示：聲請人任職於仲衛實業股份有限公司，其於95年
    12月迄96年11月止、96年12月迄97年11月止之年薪資所得均
    為273,600元，平均每月薪資22,800元（計算式：273600/12
    =28200）；其於97年12月迄98年11月止之年薪資所得為294,
    200元，每月薪資約24,517元（計算式：294200/12≒24517
    ，元以下四捨五入）；另仲衛實業股份有限公司於99年10月
    21日函覆本院並陳報聲請人薪資表，其自99年1月份起至9月
    份止，除99年4月份薪資為24,185元之外，目前之每月薪資
    為25,000元（尚不包括年終獎金等），足徵聲請人每月收入
    非僅有其自稱之24,000元而已，且如前所述，其薪資並有逐
    漸增加之趨勢，堪予認定。
  (四)債務人每月家庭必要支出：
  (1)聲請人自陳聲請前二年內必要支出為其個人基本生活費用每
    月29,413元（包括繕食費10,500元、房租及管理費 8,000元
    、水費及瓦斯費1,100元、電費1,000元、電話費 1,000元、
    手機費1,000元、保單利息1541元、有線電視費500元、健保
    費344元、勞保費378元、通勤交通費1,000元、日常用品500
    元、醫療費用 2,500元等）。然依行政院內政部所公告98年
    度臺灣省低收入戶最低生活費用每人每月為 9,829元，該生
    活費標準係按照政府最近一年平均每人消費支出（包括食品
    費、衣著鞋襪費、房租水電費、家居管理費、醫療保健費、
    交通通訊費、娛樂教育費及雜項支出）百分之60訂定，有內
    政部歷年最低生活費一覽表1份在卷可稽，是應認以此9,829
    元為債務人每月之生活費用，債務人主張超越此範圍部分顯
    不足採信，況且，債務人在履行債務期間，須經歷經濟困苦
    之過程，其生活開銷理當予以節制，除應積極開源，努力勤
    奮工作以增加收入償還債務外，其生活更須儉樸，且適當控
    制其生活費用支出，以達成勉力履行債務，以符合公平正義
    及誠信原則，是認債務人每月必要生活費用（包含食、衣、
    住、行、強制性保險等）依上開標準以每月 9,829元計算，
    始屬合理。
  (2)又債務人與其配偶及子女，夫妻同財共居，共營家庭，家人
    共同生活，無論在食、衣、住、行及其他雜項支出，因團體
    互相使用分散開銷之作用，可節省支出，是上述政府所公布
    最近一年平均每人消費支出，其中所包括房租水電費、家居
    管理費、交通通訊費、娛樂及雜項等支出乃共享共用，自毋
    須每一口人均列計，是認每一戶家庭之消費支出，除家長外
    之家屬部分則應以98年度親屬扶養每人免稅額為82,000元即
    每月約 6,850元方屬合理。本件聲請人雖無配偶及子女，惟
    主張須扶養父親吳福川、母親吳陳活 2人，然查，吳福川、
    吳陳活 2人皆自民國98年12月起符合請領老人年金資格，每
    月均分別領取老人年金 3,140元，此外，聲請人父親吳福川
    名下有 2筆位於臺南縣學甲鎮○○段1561-1、1561-2地號之
    土地（面積分別為11.75、 1.14平方公尺），並非全無財產
    之人；又按聲請人自認其有 2位兄長即吳信良、吳晏良，有
    其於99年10月25日之陳報狀在卷足憑；審酌債務人與父親吳
    福川、母親吳陳活同住，故其每月支出，依除家長以外之家
    屬部分應以98年度親屬扶養每人免稅額為82,000元即每月約
    6,850元方屬合理，扣除其每人每月均分別領取老人年金之3
    ,140 元，必要支出餘額為3,710元；考量聲請人尚有 2位兄
    長，則債務人每月對其父母2人分擔扶養費共應為2,474元【
    計算式：（0000-0000）/3≒1237；12372＝2474】；依前
    開說明，準此計算，債務人之家庭每月必要支出部分應以12
    ,303 元（計算式：9,829＋2,474＝12,303元）始為適當。
  (五)基上所陳，本件聲請人目前平均每月收入約25,000元，扣除
    聲請人每月生活必要費用12,303元，尚餘12,697元；即使係
    以聲請人所主張之每月收入約24,000元計算，扣除其每月生
    活必要費用12,303元，亦尚有餘額11,697元。綜觀聲請人之
    財產、收入資料、必要生活支出等情，聲請人應有能力償還
    債權人債權人中國信託商銀所提供「每月還款僅 5,000元（
    72期， 0利率）」之兩階段還款方案，而得與債權人達成分
    期償還之協議；更何況，中國信託商銀商銀嗣又與聲請人聯
    繫，願提供180期0利率之個別協商還款方案，聲請人捨此不
    為，卻又具狀聲請更生並陳稱願意以每期 5,600元之分期方
    式清償云云，實不足採。
五、債務人即聲請人自承經濟狀況不佳，依債權人第一商業銀行
    、遠東商業銀行，台新國際商業銀行、臺灣新光商業銀行、
    中國信託商業銀行、台北富邦商業銀行、永豐國際商業銀行
    、玉山銀行、日盛商業銀行及臺灣土地銀行所陳報聲請人信
    用卡消費紀錄明細表所列，聲請人於90年12月至93年 1月間
    所為之多筆消費大多係於盛偉食品商行、盛偉超級商場、花
    之召展視聽歌唱、旭曜電通、大誠旅行社、弘益輪胎行、昕
    達汽車有限公司、松詠有限公司、南都汽車股份有限公司、
    台灣大哥大股份有限公司、信德汽車企業社、法商佳迪福人
    壽、神采牛仔服飾、明樣3C等之非必要消費支出，其中「花
    之召展視聽歌唱」之單筆消費即12,500元，「旭曜電通」之
    單筆刷卡 6萬元、大誠旅行社單筆消費亦達71,350元，更遑
    論債務人於盛偉食品商行及盛偉超級商場密集刷卡消費至少
    高達794,076元（計算式：49749＋29853＋49764＋25038＋1
    1798＋11832＋33746＋33152＋39558＋40365＋4872＋49621
    ＋25489＋21660＋4867＋34765＋19924＋15664＋7803＋107
    88＋8376＋19980＋14964＋19779＋19432＋11036＋29842＋
    19456＋34599＋32841＋19893＋18309＋14973＋5053＋5235
    ＝794076），顯見聲請人擴張信用，恣意為奢侈性消費，明
    顯逾越一般人通常生活必要之支出金額，是聲請人自應依誠
    實及信用之原則，撙節開銷並誠實勤勉地履行債務，要難於
    因大量借款或密集消費與金融機構協商不成立後，逕率爾聲
    請依更生程序清理其債務，益徵聲請人顯無協商謀求更生分
    期償債之真意，亦與前述消費者債務清理條例之立法目的有
    違。
六、又按債務人吳鴻柏現年40歲（出生於59年 6月12日），其距
    一般平均退休年齡60歲尚有20年之工作能力，且目前有正當
    職業及固定工作收入，收入亦有逐年增加情形，非無能力清
    償借款，何況，債權人銀行已表明願意對其還款方案讓步；
    中國信託商銀於99年10月21日函覆本院陳明該銀行願意對聲
    請人提供更優惠之還款方案，其已再次洽商聲請人，此有中
    國信託商銀陳報狀在卷足憑。據此，債務人其實可進一步與
    債權人銀行協議更優惠之還款計畫，並經由協商途徑商請銀
    行撤回對其薪資債權為強制執行，則不僅可增加聲請人每月
    還款能力亦可減輕其財務負擔，達成債務人、債權人雙贏之
    局面，債務人實不宜逕以「前置協商不成立」為由，率爾聲
    請更生，反而肇致規避債務之道德風險。
七、末按現代社會經濟之本質係以貨幣為媒介的「信用經濟」型
    態，藉由信用制度的運行和擴展，交易者透過債權債務的建
    立來實現商品交換或金融交易，使市場經濟活絡並不斷拓展
    其深度和廣度。故而欲評估債務人是否符合「不能清償債務
    」之要件，應斟酌債務人之債務總額、債務人之年齡、工作
    能力，並衡諸債務人未來可正常獲得之勞務報酬、財產等綜
    合加以考量，亦即須加計債務人之未來償債能力，以評估債
    務人就其所積欠之總債務是否根本已清償不能或有不能清償
    之虞。本件如以前述最大債權人金融機構中國信託商銀於前
    置協商程序中所提供之清償方案，依聲請人現任職於仲衛實
    業股份有限公司，有穩定之工作、其月收入漸有增加、未來
    償債能力佳等情觀之，兼以中國信託商銀已陳明願意對聲請
    人提供更優惠之還款方案，益徵聲請人並非不能清償債務甚
    明。
八、綜上所述，債務人既非不能清償債務或有不能清償之虞，其
    更生之聲請即不符消費者債務清理條例第 3條所定要件，且
    上開欠缺又屬無從補正，依上開說明，自應駁回其更生之聲
    請，爰裁定如主文。
中    華    民    國    99    年    12    月    14    日
                  民事第三庭    法  官  何清池
上為正本係照原本作成。
如不服本裁定，應於裁定送達後10日內，以書狀向本院提出抗告
，並繳納抗告費新臺幣壹仟元。
中    華    民    國    99    年    12    月    14    日
                                書記官  謝明達

司法院資訊處製作；財團法人民間司法改革基金會備份。
